【裁判字號】    91,訴,28
【裁判日期】    920226
【裁判案由】    新型專利異議
【裁判全文】
臺北高等行政法院判決                                九十一年度訴字第二八號
                              .
    原      告  甲○○
    訴訟代理人  乙○○
    被      告  經濟部智慧財產局
    代  表  人  蔡練生（局長）
    訴訟代理人  戊○○
    參  加  人  丙○○
                丁○○
右當事人間因新型專利異議事件，原告不服經濟部中華民國九十年十一月六日經（九
○）訴字第○九○○六三二六九○○號訴願決定，提起行政訴訟。本院判決如左：
    主  文
原告之訴駁回。
訴訟費用由原告負擔。
    事  實
一、事實概要：參加人丁○○、丙○○於民國八十六年二月五日以「濕紙巾製造機」
    向被告（原經濟部中央標準局，八十八年一月二十六日改制為經濟部智慧財產局
    ）申請新型專利，經被告編為第00000000號（下稱系爭案）審查，准予
    專利。公告期間，原告以其不符核准審定時專利法第九十八條第一項第一款及第
    二項規定，檢具八十四年五月十一日審定公告之第00000000號「濕衛生
    紙自動送紙裝置」專利案（下稱引證案），對之提起異議，案經被告審查，於八
    十七年十月二十二日以（八七）台專（判）○六○○六字第一三五七二九號專利
    異議審定書為「異議不成立」之處分。原告不服，提起訴願，被告逾期未予補充
    答辯，訴願決定機關乃於八十八年七月七日以經（八八）訴字第八八六三三一四
    二號決定撤銷原處分，著由被告另為適法之處分。嗣被告重新審查，於八十九年
    三月十日以（八九）智專三（一）○二○三一字第○八九八九○○○四○三號專
    利異議審定書仍為「異議不成立」之處分。原告仍不服，提起訴願，遭決定駁回
    ，並註明「乙○○部分：訴願不受理」，原告遂提起本件行政訴訟。本院因認本
    件撤銷訴訟之結果，參加人之權利或法律上利益將受侵害，乃依行政訴訟法第四
    十二條第一項規定，裁定命參加人獨立參加本件被告之訴訟。
二、兩造聲明：
  (一)原告聲明：訴願決定、原處分均撤銷，訴訟費用由被告負擔。
  (二)被告聲明：如主文所示。
三、兩造之爭點：
    (1)原告是否確於八十七年四月一日向被告函送異議補充說明資料，又被告是否有
      故意隱匿而不為審酌之情事？
    (2)系爭案是否有專利法第九十八條第一項第一款及第二項之情事而應不予專利？
  (一)原告主張：
    1.被告與訴願決定機關「四次」明顯意圖掩滅、隱藏原告八十七年四月一日新送
      之重要證據，即就系爭案與引證案之實品比對相片及引證案八十三年度開始設
      計之藍圖，違法不交予審查委員。
    2.原處分與訴願決定，以完全非事實之文辭、混淆、混倒引證案之元件結構、功
      效原理、空間結構、不合常理與中興大學完全是出自相同手法，依據相關事證
      顯示被告、訴願決定機關，中興大學乃可能是一主腦集團所為，已涉及不法圖
      利他人之行為，說明如下：
      (1)請鈞院看附件一被告、訴願決定機關如何聯合掩滅隱藏證據明確之引證與系
        爭案成品元件結構詳細之相片，以及引證案八十三年開始設計之藍圖、尺寸
        之流程資料，就可明白被告與訴願決定機關不法之行為（詳細元件功效分拆
        於後）。其實看此等相片、設計圖式已完全證實與異議證據二中國機械工程
        協會鑑定報告所示完全一樣。
      (2)被告與訴願決定機關說一大堆訴願法乙○○、甲○○利害人、關係人云云，
        完全係要掩滅成品相片、設計圖式不能公開之證據，以達到其圖利他人之目
        的。
      (3)此案在被告及訴願決定機關四年沒人告知有關乙○○資格問題，當被告第一
        次於八十七年十月二十二日為異議不成立之處分，內容明顯成品比對相片、
        設計圖式，並未在證據內，原告及乙○○便行文促被告把相片、設計圖式蓋
        章寄回，結果被告於八十七年十一月十日以台專字第一三九三五三號函（
        正本受文者載為「乙○○先生、甲○○先生」）回覆表示「台瑞所送異議文
        件封卷送經濟部訴願會」，並未提及乙○○不合法，有行文證明，豈能讓被
        告、訴願決定機關無理、混稀說詞。
      (4)查訴願決定書第四頁第一行載明「公告中之新型『任何人』認為有違反前揭
        專利法第九十七條至九十九條規定者，固得依法備具異議書，附具證明文件
        向專責機關提起異議，惟須所附異議證據具證據力，始足當之。」是既然係
        「任何人」皆得提起異議，則被告及訴願決定機關其行為確定自導自演，明
        知乙○○身分並無任何影響致本件不符合事證條文之情事，乃為明確。
      (5)乙○○係據以異議案之專利權人，甲○○係創作人，非無利害關係之人。兩
        者之權利均相當明確，而且有台灣、日本、大陸、美國、德國專利證書。
      (6)訴願決定書從第五頁開始，其諸多文辭已開始混稀、混倒系爭案，意圖蒙混
        初次審查者如鈞院法官之直覺意識思想。
      (7)被告、訴願決定機關意圖掩滅隱藏據以異議案與系爭案之流程圖式及證據如
        下：
        據以異議案與系爭案成品比對相片及據以異議案八十三年設計圖式於八十
          七年四月一日送到被告收文。
        八十七年十月二十二日被告為異議不成立之處分，其文件中註明證據部分
          無相片、設計圖式。
        八十七年十一月十日被告文復「乙○○先生、甲○○先生」異議文件封卷
          送經濟部。
        八十八年五月中乙○○向訴願決定機關詢問上揭相片、設計圖，是否有隨
          卷送到，訴願決定機關回答沒有，是原告開始向被告行文追查，被告拒絕
          交出相片、設計圖，故意逾期，結果訴願決定機關行文撤銷原處分。
        被告重新審查仍為異議不成立之處分，經查被告又未交出相片、設計圖，
          審查委員特予註明。
        八十九年五月九日再度提起訴願，此次訴願決定機關已知此關係非常，訴
          願決定書中隻字未提訴願書中之附件相片、設計圖，而訴願決定書內混稀
          意圖製造假象，表示引證案與系爭案之元件結構完全不同，明目張瞻之行
          為殊之可議，請鈞院調查。
    3.以下係引證案與系爭案之成品比對相片、設計圖式，系爭案與引證案兩者元件
      位置、空間結構應用原理，完全依引證案之尺寸仿冒，為更詳加比對，請鈞院
      看相片上之圖號及設計圖式，當可確實知道被告及訴願決定機關為什麼聯合掩
      滅、隱藏相片、設計圖示，因為一旦公開相片、設計圖，將使異議應為成立。
      系爭案之導紙滑板影射原告引證案第六圖圖號１０之結構，請鈞院配合參看附件
      一「引證案與系爭案實品比對相片及據以異議案八十三年開始設計之機構藍圖
      」。
    ┌───────────────┬─────────────────┐
    │    引證案                    │    系爭案                        │
    ├───────────────┼─────────────────┤
    │1.水箱扁平相同。              │1.水箱扁平相同。                  │
    │2.水箱上蓋可開啟清洗綜觀所有水│2.水箱完全密封，不能開啟清洗專利法│
    │  塔、用飲水機、水箱必然可掀開│  第九十九條下列物品不予新型專利，│
    │  清洗，在創作說明上第六頁倒數│  一、防害公共秩序，善良風俗或「衛│
    │  第二行及第七頁第四至六行（仍│  生者」，此水箱不能清洗不衛生，其│
    │  因方便水箱清洗）。          │  它更遑論換紙方便性。            │
    │3.換紙水箱水拴緊、轉緊不漏水，│3.為論述引證案之換清潔內部方便特徵│
    │  全部移出裝水順便清洗，內部清│  ，茲以電鍋舉例向鈞院法官說明：舊│
    │  潔方便不會有物件阻隔。      │  式大同電鍋上蓋可全部移開，內部清│
    │                              │  洗方便，米鍋放入鍋內方便；反之，│
    │                              │  現在所用電子鍋其電鍋上蓋被掀起時│
    │                              │  ，不能移開站立，內部清洗時一邊會│
    │                              │  被擋住，故清洗內部不方便，放米內│
    │                              │  鍋入鍋內時，也比較會碰到掀開之鍋│
    │                              │  蓋。況引證案上蓋掀起就可清潔、擦│
    │                              │  拭而其水箱完全密封，而系爭案不能│
    │                              │  清洗掀起換紙，就如現在電子鍋掀起│
    │                              │  站立清潔內部深入不方便，放裝紙等│
    │                              │  於米鍋放入，也比較不方便因為會碰│
    │                              │  到掀起一邊，請鈞院法官回家多注意│
    │                              │  了解就知道，原告於此寫再多而如果│
    │                              │  被告及訴願決定機關人員內心不在意│
    │                              │  ，根本不看，原告實莫可奈何，毫無│
    │                              │  辦法。                          │
    │4.輸送機構有接送濕紙功效，在專│4.導紙板、濕紙沒有滑的功效、共會貼│
    │  利範圍第一項，註明可設亦或不│  。在原告之第一案濕衛生紙自動送紙│
    │  設因紙濕潤後下垂，利用輸送機│  裝置第六圖圖號１０上就已有滑紙導板│
    │  構接出可防止卡紙，綜觀所有物│  ，系爭案實是違法影射此結構附件九│
    │  件輸送細砂、飼料，沒有硬度者│  。又所謂導紙滑板，紙本身濕潤下垂│
    │  ，如要利用運送到另一地方，最│  ，不會有像人體滑梯一樣底部乾燥才│
    │  好方式係以輸送機構接送。    │  能滑下，因沒有沾、貼問題，可滑下│
    │                              │  ，紙是濕的，所以貼沾在導紙滑板，│
    │                              │  造成卡紙率大增，而且紙必定要有相│
    │                              │  當厚度是靠滾筒滾動輸送出之推力，│
    │                              │  並非紙能自行滑動力，所以其第一影│
    │                              │  射原告第一案第六圖圖號１０紙滑板，│
    │                              │  第二此結構缺點為只能適用後紙，不│
    │                              │  能叫做滑板。                    │
    │5.凹槽割片相同。專利範圍第一項│5.凹槽檔片、相同檔片名稱不同而已。│
    │  滾筒組設凹槽，第十五項滾筒組│  上、下名稱改為對應擋片但實質相同│
    │  設凹槽放割片，微接觸設計圖廠│  。                              │
    │  商證明。                    │                                  │
    │6.裁刀架、相同。              │6.裁刀架相同。                    │
    │7.裁刀、剪刀形相同。          │7.裁刀剪刀相同。                  │
    │8.裁刀機構相同。              │8.裁刀機構相同。                  │
    │9.電磁閥相同。                │9.電磁閥相同。                    │
    │10.壓紙桿相同。                │10.壓紙桿相同。                    │
    │11.裁刀馬達相同。              │11.裁刀馬達相同。                  │
    │12.滾筒設凹槽相同。            │12.滾筒設凹槽相同。                │
    │13.供水器、出水口相同。任何兩者│13.佈水盒相同，其A、B點原兩者接合面│
    │  接合面出水口均有A、B點中間出│  ，完全與據以異議案相同原理。    │
    │  水衛生紙沾吸水濕潤。原理係創│                                  │
    │  作說明第四頁第二行及第五頁第│                                  │
    │  八、九行。衛生紙一定是密貼供│                                  │
    │  水口、沾水、吸水。          │                                  │
    │14.供水管相同。                │14.供水管相同。                    │
    │15.PC蓋相同。                  │15.PC蓋相同。                      │
    │16.滾筒馬達相同。              │16.滾筒馬達相同。                  │
    │17.缺紙開關相同。              │17.缺紙開關相同。                  │
    │18.割片相同。                  │18.對應擋片相同                    │
    │19.裁刀壓片相同。              │19.裁刀壓片相同。                  │
    │20.滾筒減速齒輪相同。          │20.滾筒減速齒輪相同。              │
    │紙卷相同。                  │紙卷相同。                      │
    │紙卷軸相同。                │紙卷軸相同。                    │
    │左右側壁相同。              │左右側壁相同。                  │
    │滾筒壓片相同。              │滾筒壓片相同。                  │
    └───────────────┴─────────────────┘
    4.綜上所述，應可了解為什麼被告以及訴願決定機關要刻意掩滅、隱藏據以異議
      案與系爭案實品相片及設計藍圖（其中系爭案所有裝置元件、尺寸位置與據以
      異議案完全一樣，運用功效濕紙巾製造原理過程完全一樣）。而中國機械工程
      協會係依據被告出版專利侵害鑑定基準，以實品作出公平、公正鑑定報告。更
      請鈞院法官看訴願書內之附件、相片、設計圖式、訴願決定機關竟也將之掩滅
      、隱藏，可見這些訴願委員一定與被告審查委員一樣，完全受承辦人員之不法
      、不公正之誤導。
    5.又訴願決定書最後第七頁開始至第十頁述及：供水器不同，電磁閥功用不同，
      裁刀不同、空間結構不同，割片不同、滾筒不同、完全係人為不同，請鈞院法
      官能查清楚這不法集團的共謀者。
  (二)被告主張：
    1.按稱新型者，謂對物品之形狀、構造或裝置之創作或改良，為專利法第九十七
      條所規定；又凡可供產業利用之新型，未有申請前已見於刊物或公開使用者，
      係運用申請前既有之技術或知識，而為熟習該項技術者所能輕易完成且未能增
      進功效時得依本法申請取得新型專利復為同法第九十八條第一項第一款及第二
      項所明定。又公告中之新型，任何人認有違反專利法第九十七條至第九十九條
      之規定，依同法第一百零二條之規定，得附具證據向專利專責機關提起異議，
      從而有無違反專利法之情事，依法應由異議人附具證據供查，惟須所附證據具
      證據力，始足當之。
    2.原告起訴理由主要稱其於八十七年四月一日所送之重要證據，原處分明顯掩滅
      、隱藏，乙○○為具合法資格，原處分及訴願決定，完全非事實，不合常理等
      語云云。
    3.惟查本案提起異議時，異議申請書僅記載異議人為本件原告甲○○，並無本件
      原告訴訟代理人乙○○，乙○○非為本案異議人，故乙○○於八十七年三月二
      十九日（被告收文日期為八十七年四月一日）向被告所檢送之專利技術鑑定書
      （即本件異議證據二）、照片六幀（其上有手寫註記）及註記為「仿冒品」之
      圖示說明十二張，及主張系爭案不當核准或抄襲之嫌云云等，被告將其視為陳
      情，並已函復乙○○在案，該等資料自難認為係當時異議人「甲○○」所檢送
      ，應與本件異議案無關，自非本案之「異議補充說明資料」，先予陳明。
    4.次查原告異議時提起之異議證據一即引證案，異議證據二為八十六年十二月三
      十日之中國機械工程學會之「專利技術鑑定書」，異議證據三為前行政法院八
      十三年度判字第一九一七號判決要旨影本，原告依據上述證據主張系爭案有違
      專利法第九十八條第一項第一款及第二項之規定。經查，引證案與系爭案比較
      ：引證案雖設有固定機殼、捲筒式衛生紙、動力滾筒組、供水器及輸送帶機構
      等，惟引證案並未揭示系爭案之機體頂部扁平水箱以扣耳與機體樞柱、卡柱相
      卡扣，上、下滾輪之凹槽與上、下擋片對應，上、下裁刀呈交叉剪式構造，及
      佈水盒於三角狀佈水口設集滴槽、導水板、排水口等特徵；另原告雖提供異議
      證據二即中國機械工程協會之專利技術鑑定書，惟此乃原告個人委託其它單位
      所進行之鑑定，該鑑定書並無拘束被告之效力。
    5.至於參加人系爭案說明書中對引證案所指之缺失，此乃參加人個人認定，被告
      當會斟酌，且並不影響系爭案實質審定；而原告指稱系爭案調整困難，供水溢
      流結構為習知等，亦屬原告個人主觀認定，並無具體證據資料佐證，自無從遽
      以採信。是以兩案乃屬不同構造組合與技術運用，系爭案使機體便於更換紙卷
      及維修，避免紙卷卡死及供水溢流，當已有功效上增進。引證案自不足以證明
      系爭案有違專利法第九十八條第一項第一款及第二項之規定。
    6.另起訴理由所附之引證異議案與系爭案之比較表內容，所述「系爭案有專利法
      第九十九條‧‧‧妨害‧‧‧『衛生者』，及導紙板、濕紙板沒有滑的功效，
      共會貼‧‧‧」等系爭案不合專利要件之主張，於本件提起異議理由中並無述
      及，並未踐行專利法第一百零五條準用第四十二條之提交被異議人答辯程序規
      定，非為被告原處分範疇，併予陳明。
  (三)參加人主張：
    參加人丙○○經合法通知，未曾到場亦未提出書狀作何陳述。
    參加人丁○○除引用被告之答辯外，補充：系爭案設有剪刀式裁刀，而引證案則
    為上下往復式裁刀。
    理  由
一、按凡對物品之形狀、構造或裝置之創作或改良，而可供產業上利用者，得依法申
    請取得新型專利，為系爭專利核准審定時專利法第九十七條及第九十八條第一項
    前段所規定。而公告中之新型，任何人認有違反前揭專利法第九十七條至第九十
    九條規定者，固得依法備具異議書，附具證明文件向專利專責機關提起異議，惟
    須所附異議證據具證據力，始足當之。從而，系爭案有無違反專利法之情事而應
    不予專利，依法應由異議人附具確切證據證明之，倘其證據不足以證明系爭專利
    有違專利法之規定，自應為異議不成立之處分。
二、本件系爭案，主要包含：一機體，內部形成容置空間，後半部有供衛生紙卷樞設
    之穿軸，前側橫向出紙口下緣有引紙滑板；出紙口上方形成控制面板．一設於機
    體頂部之扁平型水箱，兩側後緣分別以扣耳卡扣於旋轉樞柱處，前以扣耳卡扣於
    卡柱處，水箱頂面有加水口且於後側底面設具手動球閥開關之接頭，供導水管套
    接以導水至佈水盒處；一輸送裝置，於機體前半部設上、下滾輪，配合馬達驅動
    ，上、下滾輪設對稱之數個凹槽，且上、下檔伸出端對應伸入凹槽間；裁切裝置
    ，係採交叉型態之剪式構造；佈水盒，設於上、下滾輪後側，封閉狀內腔頂緣呈
    水平直線，且有眾多針孔佈列其上，內腔下緣形成一注水口供導水管連接，管路
    上設有電磁閥、加熱管，佈水盒頂緣形成一細小之三角狀佈水口，佈水口前側形
    成集滴槽，以流口連通佈水盒下緣之導水板，導水板設排水口供排水管連接者。
    原告異議時所提之證據一為八十四年五月十一日審定公告之第00000000
    號「濕衛生紙自動送紙裝置」專利案（即引證案），異議證據二係八十六年十二
    月三十日中國機械工程學會出具之專利技術鑑定書，異議證據三則係前行政法院
    八十三年度判字第一九一七號判決要旨影本。經被告審查略認，據以異議案雖設
    有固定機殼、捲筒式衛生紙、動力滾筒組、供水器、輸送帶機構等，惟其並未揭
    示系爭案機體頂部扁平型水箱以扣耳與機體樞柱、卡柱相卡扣，上、下滾輪之凹
    槽與上、下檔片對應，上、下裁刀呈交叉剪式構造，及佈水盒頂緣形成一三角狀
    佈水口，並設有集滴槽、導水板、排水口等特徵，兩案乃屬不同構造組合與技術
    運用，而系爭案使機體便於更換紙卷及維修，避免紙卷卡死及供水溢流，有功效
    上增進；及無法以中國機械工程學會出具之專利技術鑑定書作為判定本件異議案
    之依據等，而審定異議應不成立。原告不服，提起訴願，仍遭決定駁回，遂提起
    行政訴訟。兩造及參加人之主張，各如事實欄所載，其爭點為：(1)原告是否確於
    八十七年四月一日函送異議補充說明資料，又被告有無漏未審酌之情事？(2)系爭
    案是否有專利法第九十八條第一項第一款及第二項之情事而應不予專利？
三、經查，本件提起異議時，異議申請書僅記載異議人為本件原告甲○○，並無本件
    原告訴訟代理人乙○○，乙○○非為本案異議人，亦非異議時異議人之代理人。
    故「乙○○」以個人名義於八十七年三月二十九日（被告收文日期為八十七年四
    月一日）向被告函送之專利技術鑑定書（即本件異議證據二）、照片六幀（其上
    有手寫註記）及註記為「仿冒品」之圖示說明十二張，並主張系爭案不當核准或
    有抄襲之嫌云云，自難認為係當時異議人「甲○○」所檢送，應與本件異議案無
    關，被告在本案中不予審酌，並無違誤。又乙○○係引證案之專利權人，當然有
    權附具證據對系爭案提起異議，是其所提上開資料及主張，雖不能作為原告甲○
    ○異議案之補充資料，惟究非被告所稱之「陳情」案可比，應以另件異議案處理
    為宜，併此說明。
四、次查，引證案與系爭案比較，應各以其專利說明書之內容為準。原告提出所謂之
    引證案實物，被告及參加人均否認其與引證案為同一，自難代替引證案專利說明
    書之內容而加以比對。復依引證案之專利說明書記載，其雖設有固定機殼、捲筒
    式衛生紙、動力滾筒組、供水器及輸送帶機構等，惟引證案並未揭示系爭案之機
    體頂部扁平水箱以扣耳與機體樞柱、卡柱相卡扣，上、下滾輪之凹槽與上、下擋
    片對應，上、下裁刀呈交叉剪式構造，及佈水盒於三角狀佈水口設集滴槽、導水
    板、排水口等特徵，兩者乃屬不同構造組合與技術運用。另原告提出之異議證據
    二即中國機械工程協會之專利技術鑑定書，此乃友路通實業股份有限公司私自委
    託其它單位所進行之鑑定，鑑定之資料均由該公司提供，且與本案未盡相同，其
    鑑定結果自無拘束本案審查之效力。至異議證據三即前行政法院八十三年度判字
    第一九一七號判決要旨影本，經核與本件技術內容無涉。
五、綜上所述，原告所提出之異議證據，尚不足以證明系爭案有違專利法第九十八條
    第一項第一款及第二項之規定。從而，被告為本件異議不成立之處分，揆諸首揭
    規定及說明，並無違誤，訴願決定予以維持，亦無不合。原告仍執前詞，訴請撤
    銷，為無理由，應予駁回。
據上論結，本件原告之訴為無理由，依行政訴訟法第九十八條第三項前段，判決如主
文。
中      華      民      國    九十二    年      二      月    二十六    日
                           臺 北 高 等 行 政 法 院  第二庭
                                             審判長 法  官  李得灶
                                                    法  官  黃秋鴻
                                                    法  官  吳慧娟
右為正本係照原本作成。
如不服本判決，應於送達後二十日內向本院提出上訴狀並表明上訴理由，如於本判決
宣示後送達前提起上訴者，應於判決送達後二十日內補提上訴理由書（須按他造人數
附繕本）。
中      華      民      國    九十二    年      三      月      五      日
                                                    書記官  陳清容


司法院資訊處製作；財團法人民間司法改革基金會備份。
